ACORDAO-COMPLETO-2531887

ACÓRDÃO 3364/2022 ATA 20/2022 - PRIMEIRA CÂMARA

VISTOS, relatados e discutidos estes autos que tratam de ato inicial de aposentadoria emitido, no âmbito do Instituto Nacional do Seguro Social, em favor da Sra. Oneide Maria Pereira da Silva,
ACORDAM os Ministros do Tribunal de Contas da União, reunidos em sessão da Primeira Câmara, diante das razões expostas pelo Relator, com fundamento no art. 71, inciso III, da Constituição Federal e nos arts. 1º, inciso V, 39, inciso II, e 45 da Lei 8.443/1992, em:
9.1. considerar legal o ato de aposentadoria da Sra. Oneide Maria Pereira da Silva, determinando o registro correspondente;
9.2. dar ciência da presente deliberação ao órgão jurisdicionado e à interessada.

Ato de aposentadoria emitido no âmbito do Instituto Nacional do Seguro Social para fins de registro.

Primeira Câmara

Instituto Nacional do Seguro Social.

3. Interessados/Responsáveis:
3.1. Interessado: Oneide Maria Pereira da Silva (XXX.209.681-XX).

13.1. Ministros presentes: Walton Alencar Rodrigues (Presidente), Benjamin Zymler (Relator) e Vital do Rêgo.
13.2. Ministro-Substituto convocado: Augusto Sherman Cavalcanti.
13.3. Ministro-Substituto presente: Weder de Oliveira.

BENJAMIN ZYMLER

Adoto como relatório o parecer da unidade técnica, cujos termos são os seguintes:
"INTRODUÇÃO
Trata-se de ato inicial de aposentadoria, submetido, para fins de registro, à apreciação do Tribunal de Contas da União (TCU) , de acordo com o art. 71, inciso III, da Constituição Federal.  O ato foi cadastrado e disponibilizado ao TCU por intermédio do Sistema e-Pessoal, na forma do art. 2º e 4º da Instrução Normativa TCU 78/2018.
O ato desse processo pertence às seguintes unidades:
Unidade emissora: Instituto Nacional do Seguro Social.
Unidade cadastradora:  Instituto Nacional do Seguro Social.
Subunidade cadastradora: Gerência Executiva - Goiânia/GO.
EXAME TÉCNICO
3.	Este Tribunal ao apreciar o TC Processo 041.317/2020-3, exarou o Acórdão 7693/2021-TCU-Primeira Câmara, da lavra do Ministro Benjamin Zymler, que considerou legais os atos daqueles do processo e determinou à esta Unidade Técnica que procedesse o destaque do ato emitido em favor de Oneide Maria Pereira da Silva (XXX.209.681-XX) , a fim de que fosse realizada a diligência proposta pelo órgão ministerial (peça 4) .
4.	A Sefip efetuou o destaque do ato, que foi autuado no presente processo e promoveu a diligência determinada pelo Relator, solicitando os seguintes esclarecimentos/documentos (peça 5) :
I) Esclarecer os fundamentos utilizados na alteração do vínculo da interessada, se de natureza administrativa ou judicial;
II) Encaminhar os documentos probatórios que ampararam a alteração do vínculo jurídico da interessada.
5.	O órgão, em resposta, encaminhou os documentos constantes das peças 7 e 8, nos quais deduz-se que o fundamento da alteração do vínculo da interessada é de natureza administrativa. A Unidade Jurisdicionada entendeu que decaiu o prazo pra que seja corrigida alteração do vínculo jurídico da interessada (peça 8, p. 41-42) .
6.	Ocorre que este Tribunal exarou o Acórdão 303/2015-TCU-Plenário, da lavra do Ministro Vital do Rego, que considerou irregular e sem respaldo legal a alteração de regime celetista para estatutário de servidores reintegrados no serviço público federal com base na anistia da Lei 8.878/1994. Conforme constou no Parecer do MPTCU, nos termos do Acórdão 303/2015-TCU-Plenário, transposições da espécie são ilegais e somente podem subsistir em face de decisão judicial (peça 3) . A Unidade Jurisdicionada não apresentou decisão judicial que amparasse a transposição indevida de regimes por parte da interessada.
7. 	O Decreto 6.077/2007, que regulamentou o art. 3º da Lei 8878/1994, no seu art. 2º, Parágrafo Único prevê:
Art. 2o. O retorno do servidor ou empregado dar-se-á exclusivamente no cargo ou emprego anteriormente ocupado.
Parágrafo único.  Será mantido o regime jurídico a que o anistiado estava submetido à época da exoneração, demissão ou dispensa.
8. 	Deste modo, constata-se que houve descumprimento do art. 2º, § único do Decreto 6.077/2007, como também da Lei 8.878/1994, art. 2º, que prescreve:
'Art. 2° O retorno ao serviço dar-se-á, exclusivamente, no cargo ou emprego anteriormente ocupado ou, quando for o caso, naquele resultante da respectiva transformação e restringe-se aos que formulem requerimento fundamentado e acompanhado da documentação pertinente no prazo improrrogável de sessenta dias, contado da instalação da comissão a que se refere o art. 5°, assegurando-se prioridade de análise aos que já tenham encaminhado documentação à Comissão Especial constituída pelo Decreto de 23 de junho de 1993.'
9.	Desta forma, entende-se que a concessão não deve prosperar, estando ilegal.
CONCLUSÃO
10.	Em razão do exposto, e tendo em vista as análises realizadas no ato de concessão inicial de aposentadoria de Oneide Maria Pereira da Silva, esta Unidade Técnica considera que o referido ato deve receber chancela de ilegalidade, em razão da alteração de regime celetista para estatutário sem respaldo legal.
PROPOSTA DE ENCAMINHAMENTO
11.	Ante o exposto, e com base nos arts. 71, inciso III, da Constituição Federal; 1º, inciso V, e 39, inciso II, da Lei 8.443/1992; 260, § 1º, do Regimento Interno do Tribunal de Contas da União, propõe-se:
a) considerar ilegal e negar o registro do ato inicial de aposentadoria de Oneide Maria Pereira da Silva (CPF: XXX.209.681-XX) ;
b) dispensar a devolução dos valores indevidamente recebidos até a data da ciência pelo órgão de origem do acórdão que vier a ser proferido, com base no Enunciado 106 da Súmula da Jurisprudência do TCU;
c) Com fulcro no art. 262, caput, do Regimento Interno deste Tribunal, determinar à Gerência Executiva do INSS - Goiânia/GO - INSS/MPS, que:
c.1) faça cessar todo e qualquer pagamento relativo ao ato impugnado de Oneide Maria Pereira da Silva, no prazo máximo de quinze dias, contados da ciência da decisão deste Tribunal, sob pena de ressarcimento das quantias pagas após essa data pelo responsável;
c.2) dê ciência, no prazo de 15 (quinze) dias, contados da notificação, do inteiro teor desta deliberação à interessada, alertando-a de que o efeito suspensivo proveniente da interposição de eventuais recursos junto ao TCU não a exime da devolução dos valores percebidos indevidamente, caso os recursos não sejam providos;
c.3) encaminhe ao Tribunal, no prazo de 30 (trinta) dias contados da ciência da decisão, documento apto a comprovar que a interessada tomou conhecimento do acórdão."
2.	O Ministério Público junto a esta Corte de Contas manifestou-se de acordo com a proposta formulada pela unidade técnica.
	É o Relatório.

não há.

Procurador Júlio Marcelo de Oliveira.

APOSENTADORIA. ANISTIA. SERVIDOR CONCURSADO CONTRATADO POR PRAZO INDETERMINADO SOB O REGIME DA CLT POR AUTARQUIA FEDERAL. INCIDÊNCIA DO ART. 243 DA LEI 8.112/1990. TRANSFORMAÇÃO DO EMPREGO EM CARGO PÚBLICO. APLICAÇÃO DO ART. 2º DA LEI 8.878/1994. RETORNO DO SERVIDOR AO SERVIÇO EXCLUSIVAMENTE NO CARGO RESULTANTE DA RESPECTIVA TRANSFORMAÇÃO. LEGALIDADE DO ATO DE APOSENTADORIA. REGISTRO.

APOSENTADORIA (APOS)

Secretaria de Fiscalização de Integridade de Atos e Pagamentos de Pessoal e de Benefícios Sociais (Sefip).

A Primeira Câmara deste Tribunal, por meio do Acórdão 7.693/2021, determinou à unidade técnica que procedesse ao destaque do ato emitido em favor da Sra. Oneide Maria Pereira da Silva, a fim de que fosse realizada a diligência proposta pelo órgão ministerial, nos seguintes termos:
"O controle interno esclareceu que Oneide Maria Pereira da Silva (peça 7) foi beneficiada pela anistia e teve o seu emprego transformado em cargo público:
[...]
Nesse contexto, e tendo em vista que o ato ingressou nesta Corte em 2020, de modo que há tempo suficiente para o saneamento dos autos, o Ministério Público de Contas sugere a realização de diligência à origem com o objetivo de:
a) esclarecer os fundamentos utilizados na alteração do vínculo da interessada, se de natureza administrativa ou judicial; e 
b) encaminhar os documentos probatórios que ampararam a alteração do vínculo jurídico da interessada.
Caso não acolhida a diligência suscitada, opina pela ilegalidade e recusa de registro da aposentadoria em favor de Oneide Maria Pereira da Silva (peça 7) . Quanto aos demais atos de concessão, acompanha a proposta oferecida pela unidade técnica."  (peça 3) .
2.	Realizadas as diligências sugeridas pelo órgão ministerial, vieram aos autos cópia do processo administrativo que analisou o enquadramento da interessada no cargo de datilógrafo do Instituto Nacional do Seguro Social (INSS) , regido pela Lei 8.112/1990 (peça 14) .
3.	Da análise da referida documentação, verifica-se que a interessada Oneide Maria Pereira da Silva, por meio de concurso público, foi contratada, em 21/1/1985, para exercer o cargo de datilógrafa, junto ao INSS, sob o regime celetista.
4.	Após a sua demissão, teria sido ela beneficiada pela Lei 8.878/1994, tendo a administração pública promovido o seu reenquadramento no regime jurídico único instituído pela Lei 8.112/1990.
5.	Posteriormente, em virtude da edição da Portaria Normativa 5, de 31/8/2016, foram instaurados processos administrativos visando a promover a retificação do regime jurídico no qual alguns servidores anistiados haviam sido enquadrados, entre os quais o da ora interessada, tendo se concluído, ao final, pela impossibilidade de se promover qualquer revisão, tendo em vista a incidência, no caso concreto, da decadência administrativa prevista no art. 54 da Lei 9.784/1999.
6.	O art 2º da Lei 8.878/1994, que dispõe sobre a concessão de anistia nas condições que menciona, estabelece que:
"Art. 2° O retorno ao serviço dar-se-á, exclusivamente, no cargo ou emprego anteriormente ocupado ou, quando for o caso, naquele resultante da respectiva transformação e restringe-se aos que formulem requerimento fundamentado e acompanhado da documentação pertinente no prazo improrrogável de sessenta dias, contado da instalação da comissão a que se refere o art. 5°, assegurando-se prioridade de análise aos que já tenham encaminhado documentação à Comissão Especial constituída pelo Decreto de 23 de junho de 1993. (Vide decreto nº 3.363, de 2000) 
Parágrafo único. O disposto neste artigo não se aplica aos exonerados, demitidos, dispensados ou despedidos dos órgãos ou entidades que tenham sido extintos liquidados ou privatizados, salvo quando as respectivas atividades:
a) tenham sido transferidas, absorvidas ou executadas por outro órgão ou entidade da administração pública federal;
b) estejam em curso de transferência ou de absorção por outro órgão ou entidade da administração pública federal, hipótese em que o retorno dar-se-á após a efetiva implementação da transferência."  (grifos acrescidos) .
7.	No caso concreto, conforme acima mencionado, a interessada foi contratada, por prazo indeterminado, sob o regime da Consolidação das Leis do Trabalho (CLT) , para exercer o cargo de datilógrafo junto ao Instituto Nacional do Seguro Social (INSS) , que se constitui em autarquia federal. Extrai-se, ainda, dos autos, que o ingresso da interessada no serviço público se deu mediante a prestação de concurso público.
8.	Entendo, assim, diversamente do asseverado pela unidade técnica, que a interessada encontra-se acobertada pelo disposto no art. 243, caput e parágrafo 1º, da Lei 8.112/1990, que preceitua que:
"Art. 243. Ficam submetidos ao regime jurídico instituído por esta Lei, na qualidade de servidores públicos, os servidores dos Poderes da União, dos ex-Territórios, das autarquias, inclusive as em regime especial, e das fundações públicas, regidos pela Lei nº 1.711, de 28 de outubro de 1952 - Estatuto dos Funcionários Públicos Civis da União, ou pela Consolidação das Leis do Trabalho, aprovada pelo Decreto-Lei nº 5.452, de 1º de maio de 1943, exceto os contratados por prazo determinado, cujos contratos não poderão ser prorrogados após o vencimento do prazo de prorrogação.
§ 1º. Os empregos ocupados pelos servidores incluídos no regime instituído por esta Lei ficam transformados em cargos, na data de sua publicação."  (grifos acrescidos) .
9.	No mais, entendo que não se aplica à referida interessada o entendimento consignado no Acórdão 303/2015-TCU-Plenário, haja vista que o referido processo trata de empregados de empresas públicas federais, que foram extintas e/ou que tiveram suas atividades transferidas, absorvidas ou executadas por outro órgão ou entidade da administração pública federal e cujo regime de trabalho sempre foi o celetista.
10.	A interessada, por sua vez, era empregada pública de uma autarquia federal, cujo regime de trabalho, após o advento da Lei 8.112/1990, passou a ser o regime jurídico único. Daí o seu necessário enquadramento na referida lei, por determinação do disposto no art. 2º da Lei 8.878/1994, na parte em que estabeleceu que o retorno ao serviço dar-se-á, exclusivamente, no cargo resultante da respectiva transformação.
	Ante exposto, VOTO por que o Tribunal adote a deliberação que ora submeto à apreciação deste Colegiado.
TCU, Sala das Sessões, em 21 de junho de 2022.
BENJAMIN ZYMLER 
Relator